臺灣高等法院臺南分院民事裁定　94年度抗字第504號
抗　告　人　乙 ○ ○
　　　　　　甲○○○
相　對　人　中國農民銀行股份有限公司
法定代理人　陳 高 吉
上列抗告人因與相對人間給付借款強制執行事件，對於中華民國
九十四年九月二十日臺灣臺南地方法院九十三年度執字第一八三
六九號裁定，提起抗告，本院裁定如下：
    主    文
抗告駁回。
抗告程序費用由抗告人負擔。
    理    由
一、本件原裁定意旨略以：
    查原審法院九十三年度執字第一八三六九號給付借款強制執
    行事件，將抗告人甲○○○所有如原裁定附表所示之土地（
    下稱系爭土地）查封，送鑑定人鑑價後，經原審法院於九十
    四年九月一日，以最低價新臺幣（下同）七百八十六萬四千
    元實施第二次拍賣，無人應買，又系爭土地於八十一年一月
    十一日由相對人設定一千四百四十萬元之本金最高限額抵押
    權之情，有卷附拍賣公告、拍賣筆錄土地謄本可據，而抗告
    人所主張之租賃權，據債務人提出之長期租賃契約及供苗契
    約所載，租賃期限係自八十九年一月一日起至一百零九年十
    月三十一日止，故抗告人乙○○與甲○○○間縱有租賃關係
    ，顯係於上開執行標的物抵押權設定後始成立甚明，而系爭
    土地於九十四年九月一日第二次拍賣時並無人投標，有拍賣
    抵押物筆錄在卷可稽，足證上開租賃關係存在，已影響出價
    購買之意願，足以影響相對人抵押權之受償權利，自有除去
    上開租賃權之必要，依司法院院字第一四四六號及釋字第三
    ○四號解釋意旨，原審法院依債權人之聲請除去抗告人乙○
    ○之租賃權後拍賣，於法並無違誤。抗告人雖主張債權人之
    執行名義為支付命令，非拍賣抵押物裁定，即不得適用大法
    官會議釋字第三○四號解釋除去抗告人之租賃權云云。惟按
    抵押權係屬物權，專以登記為準，一經登記即對該登記之不
    動產取得抵押權並非以取得拍賣抵押物裁定為要件，本件債
    權人所聲請執行之系爭土地均經債權人為抵押權之設定登記
    ，有土地謄本在卷可參，自得對上開不動產主張抵押權人之
    權利，是債權人依前揭司法院解釋聲請原審法院除去抗告人
    租賃權以保障其抵押權之受償權利，並無不合。抗告人上開
    聲明顯無可採，其聲明異議顯非有理由，應予駁回等語。
二、抗告意旨以：
    債權人即相對人係以原審法院八十九年度執正字第一二○六
    九號債權憑證為執行名義（原執行名義為原審法院八十九年
    度促字第二七○一七號支付命令及確定證明），屬普通債權
    ，而聲請對債務人即抗告人甲○○○所有之系爭土地為強制
    執行，相對人於強制執行程序中另具「他項權利證明書」及
    「抵押權設定契約書」正本，請求執行法院一併准予實行抵
    押權，並就賣得價金優先受償云云。然相對人就該項抵押權
    之實施，並未依法聲請法院核發拍賣抵押物之裁定，而據為
    執行名義，亦未依法聲明參與分配，是執行法院准予一併實
    行抵押權之請求，實非適法。相對人此部分之聲請，實不具
    執行名義，惟執行法院誤將該不具執行名義之抵押權予以併
    為執行，於法未合，核屬強制執行法第十二條第一項前段所
    定之「其他侵害利益之情事」；又本件係最高限額抵押權之
    設定，若未具備債權證明，法院已非當然允許拍賣抵押物之
    裁定，自難謂即得對抗告人甲○○○之不動產主張抵押權人
    之權利，而除去抗告人乙○○之租賃權等語，爰請求廢棄原
    裁定，並廢棄原審法院九十四年九月六日除去抗告人乙○○
    租賃權之執行命令等語。
三、按強制執行法就執行法院依確定之分配表實行分配後，固未
    明定未能依法受分配之債權人之實體債權或請求權之失權與
    否，惟參酌強制執行法第九十八條第三項前段所定「存於不
    動產上之抵押權及其他優先受償權，因拍賣而消滅」及第三
    十四條第二項、第四項分別規定「依法對於執行標的物有擔
    保物權或優先受償權之債權人，不問其債權已否屆清償期，
    應提出其權利證明文件，聲明參與分配。」，「第二項之債
    權人不聲明參與分配，其債權金額又非執行法院所知者，該
    債權對於執行標的物之優先受償權，因拍賣而消滅，其已列
    入分配而未受清償部分，亦同」，足見依法對於執行標的物
    有擔保物權或優先受償權之債權人，縱未取得法院裁定准許
    拍賣抵押物之裁定，於對該標的物之強制執行程序中，均應
    行使該擔保物權或優先受償權，否則無論其債權是否已屆清
    償期，或有無聲明參與分配，強制執行法就有優先受償權之
    債權人之優先受償權係將因拍賣實行分配而生失權之效果。
    查原審法院九十三年度執字第一八三六九號給付借款強制執
    行事件，債權人即相對人雖係以原審法院債權憑證聲請對債
    務人之不動產為強制執行，依債權憑證之記載原執行名義為
    原審法院八十九年度促字第二七○一七號支付命令及確定證
    明正本，相對人雖未提出拍賣抵押物裁定為執行名義，且未
    依強制執行法第三十四條第二項規定聲明參與分配，依法對
    於執行標的物有擔保物權或優先受償權之債權人，縱未取得
    法院裁定准許拍賣抵押物之裁定，於對該標的物之強制執行
    程序中，均得行使該擔保物權或優先受償權，是則相對人於
    本件強制執行聲請時，併予提出「他項權利證明書」及「抵
    押權設定契約書」正本，主張上開支付命令所表彰之債權與
    拍賣標的物（即系爭土地）所設定最高限額抵押權所擔保之
    債權係屬同一，與法並無不合。況按抵押權係屬物權，專以
    登記為準，一經登記即對該登記之不動產取得抵押權，並非
    以取得拍賣抵押物裁定為要件，相對人所聲請執行之系爭土
    地均經相對人為抵押權之設定登記，有土地謄本在卷可參，
    自得對系爭土地主張抵押權人之權利，抗告人甲○○○主張
    債權人應以拍賣抵押物裁定為執行名義，或依強制執行法第
    三十四條第二項規定參與分配，始得主張抵押權云云，實有
    誤會，抗告人甲○○○上開主張顯無可採。
四、又按不動產所有人設定抵押權後，於同一不動產上固得設定
    地上權或其他權利，但其抵押權不因此而受影響，民法第八
    百六十六條定有明文；故不動產所有人於設定抵押權後，雖
    得依上開規定，復與第三人設定權利或訂立租賃契約，惟如
    於設定抵押權後與第三人訂立租賃契約而致抵押物之價金有
    所影響，該租賃契約對於抵押權人不生效力，抵押權人因屆
    期未受清償，聲請拍賣抵押物時，執行法院自可依法以無租
    賃狀態逕予執行（最高法院七十四年度台抗字第二二七號判
    例及司法院院字第一四四六號解釋意旨）。又強制執行法第
    九十八條第二項亦規定：不動產之租賃關係發生於設定抵押
    權之後，並對抵押權有影響者，經執行法院除去者，不隨同
    移轉。蓋因抵押權為擔保物權，抵押人於設定抵押權之後，
    法律固允許用益權（如租賃權）之存在，但如影響抵押權所
    支配之抵押物交換價值時，對於抵押權人不生效力。換言之
    ，事後之用益權如使抵押物價值減少，致拍賣所得之價金，
    不足以清償所擔保之債權時，抵押權人即得聲請除去該項權
    利，而執行法院亦得依職權為之，以抵押物無負擔之方式拍
    賣。查系爭土地係於八十一年一月十一日由相對人設定一千
    四百四十萬元之本金最高限額抵押權；而抗告人所主張之租
    賃權，據其提出之長期租賃契約及供苗契約所載，租賃期限
    係自八十九年一月一日起至一百零九年十月三十一日止，故
    抗告人間之租賃關係，顯係於系爭土地抵押權設定後始成立
    甚明。再者系爭土地於九十四年九月一日第二次拍賣時並無
    人投標，勢需減價再拍賣。顯見此項租賃關係已影響其抵押
    權之實行，揆諸前揭說明，原審法院依相對人之聲請而於九
    十四年九月六日排除系爭土地上抗告人間之租賃關係，並駁
    回抗告人之聲明異議，於法並無不合。抗告人以前揭抗告意
    旨指摘原裁定不當，求予廢棄，為無理由。
五、據上論結，本件抗告為無理由，依強制執行法第三十條之一
    ，民事訴訟法第四百九十五條之一第一項、第四百四十九條
    第一項、第九十五條、第七十八條、第八十五條第一項前段
    ，裁定如主文。
中　　華　　民　　國　　94　　年　　11　　月　　21  　日
                  民事第三庭  審判長法　官  陳光秀
　　　　　　　　　　　      　　　　法　官  曾平杉
　　　　　　　　　　　      　　　　法　官  徐宏志
上為正本係照原本作成。
如不服本裁定，僅得於收受本裁定正本送達後10日內以適用法規
顯有錯誤為理由，向本院提出再抗告狀（須附繕本一份及繳納再
抗告裁判費新台幣1千元)，並經本院許可後始可再抗告於最高法
院。
中　　華　　民　　國　　94　　年　　11　　月　　21  　日
                                    書記官  吳銘添
【附記】
民事訴訟法第495條之1第2項準用同法第466條之1第1、2項規定
：
I對於第二審判決上訴，上訴人應委任律師為訴訟代理人。但上
  訴人或其法定代理人具有律師資格者，不在此限。
II上訴人之配偶、三親等內之血親、二親等內之姻親，或上訴人
  為法人、中央或地方機關時，其所屬專任人員具有律師資格並
  經法院認為適當者，亦得為第三審訴訟代理人。
                                              K
